---
title: "Traitement de données d'enquête"
author: "Ibrahima TALL"
date: "2022-09-28"
output: html_document
---

```{r setup, include=FALSE}
knitr::opts_chunk$set(echo = TRUE)
knitr::opts_knit$set(root.dir = "C:/Users/statnengineer/Documents/RPubs")
Sys.setenv(TZ = "UTC")

```

Les packages nécessaires sont chargés ci-après:

```{r packages, echo=FALSE, include=FALSE}
# Importation de la base de données
library(tidyverse)
library(haven)
library(readxl)
library(xlsx)
library(data.table)
library(sjlabelled)
library(tables)
library(DescTools)
library(vcdExtra)
library(knitr)
#library(labelled)
#library(openxlsx)
#library(gmodels)
#library(vcd)
#library(kableExtra)
```

Le controle de l'environnement avec des fonctionalités intéressantes.

```{r system}
.rs.restartR()
R.version
getRversion()
sessionInfo()
.libPaths()
list.dirs(recursive = FALSE)
choose.dir()
getwd()
setwd("C:/Users/statnengineer/Documents")
list.files()
list.dirs()
system.file("demo", package = "base")
list.files(system.file("demo", package = "base"))
system.file("demo", "recursion.R", package = "base")
options(fmt.num=structure(list(digits=3), class="fmt"))
# Save the options
init_opts = options()
save(init_opts, file="init_opts.rda")
load("init_opts.rda")

```

R comme calculatrice et outil d'analyse statistiques

```{r debut}
9+2
9-2
9*2
9^2
9%/%2
9%%2
factorial(3)
a <- 1:10
b <- c(1,4,7:10)
c <- rep(c(1,3,5), 2)
d <- rep(c(1,3,5), each = c(4,4,2))
e <- rep.int(c(1,3,5), times = c(4,4,2))
f <- rep_len(c(1,3,5), length.out = 10)

x <- letters[1:4]
Primes(n = 20)
(y <- sample(1:20, 5))
IsPrime(y)
Factorize(n = c(56, 42))
Divisors(c(221, 452))
GCD(64, 80, 160)
LCM(10, 4, 12, 9, 2)
Fibonacci(1:12)
factorial(5)
Permn(x)
CombN(4, 2, repl = FALSE, ord = TRUE)
CombSet(x, 2, repl=FALSE, ord=TRUE)
choose(4, 2)
CombPairs(letters[1:3], letters[4:6])

```


## Introduction

Le traitement de onnées est une phase importante et cruciale dans une étude basée sur un sondage. Dans cet article, il sera question d'aborder les aspects essentiels sur:

 - les statistiques descriptives (univariée et bivariée);
 - les tableaux; et
 - les figures.

La base de données est un répartoire fictif des entreprises du Sénégal composée de 300 000 entreprises sur un fichier excel.

```{r import-export, echo=FALSE}
data()
data(package = .packages(all.available = TRUE))
data("iris","mtcars")
names(iris)
str(iris$Species)
str(Species)
attach(iris)
str(Species)
tail <- sample.int(n = 3, size = length(Species), replace = TRUE)
detach(iris)

dir.exists("MyData")
dir.create("MyData")
save(iris, file = "./MyData/myenv.RData")
save(iris, file = "./MyData/mydb.rda")
save.image("./MyData/.RData")

rm(list = ls())
#.rs.restartR()

load(file = "./MyData/mydb.rda")
rm(list = ls())
load(file = "./MyData/myenv.RData")
rm(list = ls())
load(file = "./MyData/.RData")

list.files(path = system.file("examples", package = "haven"))

write_sav(iris, myspss <- tempfile(fileext = ".sav"))
file.rename(myspss, "./MyData/spss_data.sav")
sav <- read_sav("./MyData/spss_data.sav")

write_dta(mtcars, mystata <- tempfile(fileext = ".dta"))
file.rename(mystata, "./MyData/stata_data.dta")
dta <- read_dta("./MyData/stata_data.dta")

write_sas(mtcars, mysas <- tempfile(fileext = ".sas7bdat"))
file.rename(mysas, "./MyData/sas_data.sas7bdat")
sas <- read_sas("./MyData/sas_data.sas7bdat")

write_delim(mtcars, "./MyData/csv_data.csv", delim = ",")
dt <- read_delim(choose.files(), delim = ",", show_col_types = FALSE)
dt <- read.delim(choose.files(), sep = ",")
dt <- read_csv(choose.files(), show_col_types = FALSE)
dt <- read.csv(choose.files())

names(dt)
dt <- fread(choose.files(), select = c("mpg","disp","carb"))
names(dt)

write_delim(mtcars, "./MyData/csv2_data.csv", delim = ";")
dt <- read_csv2(choose.files(), show_col_types = FALSE)
dt <- read.csv2(choose.files())

write.xlsx(iris, "./MyData/data.xlsx", sheetName = "Moniris", 
           row.names = FALSE)
write.xlsx(mtcars, "./MyData/data.xlsx", sheetName = "Monmtcars", 
           row.names = F, append = T)
excel_sheets("./MyData/data.xlsx")
dt <- read_excel(choose.files(), range = "Moniris!A1:D10")
dt <- read_excel(choose.files(), sheet = "Moniris", 
                 range = cell_rows(1:5))
dt <- read_excel(choose.files(), sheet = 1, range = cell_cols("A:D"))
dt <-read.xlsx(choose.files(), sheetIndex = 1)

readxl_example()
cls <- readxl_example("datasets.xlsx")
excel_sheets(cls)
dt <- read_excel(cls, sheet = "iris")

cls <- createWorkbook(type = "xlsx")
f1 <- createSheet(cls, sheetName = "Mes mtcars")
f2 <- createSheet(cls, sheetName = "Mes iris")
addDataFrame(x = mtcars[1:5,], sheet = f1, startRow = 2, startColumn = 2)
addDataFrame(x = iris[1:5,], sheet = f2, startRow = 2, startColumn = 2)
saveWorkbook(cls, file = "./MyData/MonExcel.xlsx")
list.files("./MyData/")
unlink("MyData", recursive = TRUE)

```

Lecture de données depuis un classeur excel

```{r creation-manipulation}
rm(list = setdiff(ls(), "dt"))
# Manipulations sur les noms de variables
names(dt)
names(dt) <- c("sepal_l", "sepal_w", "petal_l", "petal_w","species")
names(dt)
names(dt)[names(dt) %in% c("sepal_l","petal_l")]<-c("slong","plong")
names(dt)
names(dt)[match(c("slong","plong"), names(dt), nomatch = FALSE)] <- c("sep_long","pet_long")
names(dt)
rename(dt, longeur_sepal = sep_long, longeur_petal = pet_long)
rename_with(dt, toupper, ends_with("w"))
#Creation de variables
dt$size <- sample(x = c(1,2,3), size = length(dt$species), replace = TRUE)
dt$sexe <- gl(n = 2, k = 75, length = 150, labels = c("Homme", "Femme"))
dt <- mutate(dt,
       high_sepal = ifelse(sep_long < mean(sep_long), 0, 1),
       high_petal = if_else(pet_long < mean(pet_long), 0, 1, 99),
       weighted = case_when(sepal_w < 3 | petal_w < 1.5 ~ 1,
                             sepal_w < 3 | petal_w >= 1.5 ~ 2,
                             sepal_w >= 3 | petal_w < 1.5 ~ 3,
                             TRUE ~ 4),
       species_bis = recode(species, versicolor = "vcouleur", .default = levels(species)),
       logsepal = log(sep_long),
       unif = runif(length(sepal_w), min = 1, max = 10),
       norm = rnorm(length(sepal_w), mean = 3, sd = 1)
       )
# Labelles des variables
dt$sep_long <- set_label(dt$sep_long, "Le poids du sepal")
var_label(dt$sepal_w) <- "Le poids du sepal"
var_label(dt) <- list(pet_long = "Longeur du petal", petal_w = "Poids du Petal")
dt$size <- labelled(dt$size, labels = c(Petit = 1, Moyen = 2, Grand = 3), label = "Taille fictive") 

get_label(dt, sep_long, pet_long, size)
attr(dt$size, "label")

var_label(dt$sepal_w) <- NULL
var_label(dt) <- NULL

# Les values labels des variables catégrielles
dt$sexe <- as_factor(dt$sexe, levels = "v", ordered = TRUE)
dt$high_sepal <- factor(dt$high_sepal, levels = c(0,1), labels = c("Petit", "Grand"))

dt$high_petal <- set_labels(dt$high_petal, labels = c("Petit", "Grand"))
dt$weighted <- labelled(dt$weighted, labels = c(Petit = 1, Grand = 2), label = "Poids fictive")
val_labels(dt$weighted) <- c(Petit = 1, Grand = 2)
val_labels(dt) <- list(high_petal = c(Petit = 1, Grand = 2), weighted = c(Petit = 1, Grand = 2))
val_label(dt$weighted, 2) <- "Great"
val_label(dt[, c("high_petal", "weighted")], 1) <- "Short"
val_labels(dt[, c("high_petal", "weighted")]) <- c(small = 1, Big = 2)

val_labels(dt[, c("high_petal", "weighted")])
val_labels(dt$weighted)
val_label(dt$weighted, 2)
attr(dt$weighted, "levels")
attr(dt$weighted, "labels")

val_label(dt$weighted, 2) <- NULL
val_labels(dt$weighted) <- NULL
val_labels(dt[, c("high_petal", "weighted")]) <- NULL
val_labels(dt) <- NULL

```

Creation de tableaux bivariés

```{r tabulation}
Freq(dt$species, ord = "desc")
table(dt$species)
Margins(table(dt$species), ord = "desc")
prop.table(table(dt$species))
PercTable(species ~ size, data = dt, rfrq = "111", margins = c(1,2))
(tab <- with(dt, table(species, size, high_petal, weighted)))
margin.table(tab, margin = c(1,3))
marginSums(tab, margin = c(1,3))
ftable(tab, row.vars = c(2, 3))
ftable(tab, row.vars = c("size", "high_petal"))
Desc(tab, verbose = "high", expected = TRUE)
dimnames(tab)
dimnames(aperm(tab, c(2,3,1)))
Rev(tab, margin = c(1, 3)) #reversing level
apply(tab, 1, sum)
apply(tab, c(2,3), sum)
apply(tab, c("size", "high_petal"), sum)
mat 
migraine <- xtabs(Freq ~ species + size + weighted, data = tab)
migraine
structable(migraine)
margin.table(migraine, c(1,2))
ptab <- prop.table(migraine, c(2,3))

ptab[] <- Format(ptab, digits = 1, fmt = "%")
ptab
CollapseTable(tab, species = c("setosa", "setosa", "virginica "), size = c(1,2,2))
structable(collapse.table(tab, species = c("setosa", "setosa", "virginica "), size = c(1,2,2)))
cb <- array(tab, dim = c(3,3,2))
Abind(cb[,,1], cb[,,2], along = 3)
aggregate(cbind(sep_long, pet_long)~species, data = dt, FUN = sum)
aperm(tab, c(2,3,1))
tab[] <- Format(tab, big.mark = "'", digits = 0, zero.form = "-", na.form = "Missing")
tab[] <- StrAlign(tab, "\\r")
tab
CrossTable(dt$species, dt$weighted, prop.t = FALSE, prop.r = FALSE, prop.c = FALSE, digits = 2)
dt$species <- as_factor(dt$species)
(tabular <- tabular((species+1) ~ (n=1) + Format(digits=2)*(sep_long+sepal_w)*(mean+sd), data=dt))
kable(tabular, digits = 2)

```


## 1. Manipulation sur les variables et les observations
