---
title: "Traitement des données d'enquête"
author: "Ibrahima TALL"
date: "2022-09-28"
output: html_document
---

```{r setup, include=FALSE}
knitr::opts_chunk$set(echo = TRUE)
knitr::opts_knit$set(root.dir = "C:/Users/statnengineer/Documents")
Sys.setenv(TZ='UTC')

```

Le controle de l'environnement rstudio

```{r system}
list.dirs(recursive = FALSE)
choose.dir()
getwd()
setwd("./RPubs")
list.files()

```

Les packages nécessaires sont chargés

```{r packages, echo=FALSE, include=FALSE}
# Importation de la base de données
library(tidyverse)
library(DescTools)
library(foreign)
library(haven)
library(readxl)
library(openxlsx)
library(xlsx)
```

## Introduction

Le traitement de onnées est une phase importante et cruciale dans une étude basée sur un sondage. Dans cet article, il sera question d'aborder les aspects essentiels sur:

 - les statistiques descriptives (univariée et bivariée);
 - le redressement ;
 - les tableaux; et
 - les figures.

La base de données est un répartoire fictif des entreprises du Sénégal composée de 300 000 entreprises sur un fichier excel.

```{r import-export, echo=FALSE}
data()
data("iris")
names(iris)
str(iris$Species)
str(Species)
attach(iris)
str(Species)
tail <- sample.int(n = 3, size = length(Species), replace = TRUE)
iris$size  <- tail
detach(iris)
save(iris, file = "myenv.RData")
save(iris, file = "mydb.rda")
save.image()

rm(list = ls())
.rs.restartR()

list.files(path = system.file("examples", package="haven"))

load(file = "mydb.rda")
rm(list = ls())
load(file = "myenv.RData")
rm(list = ls())
load(file = ".RData")

write_sav(iris, myspss <- tempfile(fileext = ".sav"))
file.rename(myspss, "spss_data.sav")
dspss <- read_sav("spss_data.sav")

write_dta(iris, mystata <- tempfile(fileext = ".dta"))
file.rename(mystata, "stata_data.dta")
dstata <- read_dta("stata_data.dta")

write_sas(mtcars, mysas <- tempfile(fileext = ".sas7bdat"))
file.rename(mysas, "sas_data.sas7bdat")
dsas <- read_sas("sas_data.sas7bdat")

write_delim(mtcars, "csv_data.csv", delim = ",")
bd <- read_delim(choose.files(), delim = ",")
bd <- read.delim(choose.files(), sep = ",")
bd <- read_csv(choose.files(), col_names = c("mpg","disp","carb"))
bd <- read.csv(choose.files(), col_names = c("mpg","disp","carb"))
bd <- fread(choose.files(), select = col_names = c("mpg","disp","carb"))

write_delim(mtcars, "csv2_data.csv", delim = ";")
bd <- read_csv2(choose.files())
bd <- read.csv2(choose.files())


write.xlsx(iris, "data.xlsx", sheetName = "iris", row.names = FALSE)
write.xlsx(mtcars, "data.xlsx", sheetName="mtcars", row.names=F, append = T)
excel_sheets("data.xlsx")
bd <- read_excel(choose.files(), sheet=1, n_max=10, range=cell_cols("A:D"))
bd <- read_excel(choose.files(), sheet = 1, range = cell_rows(1:5))
bd <- read_excel(choose.files(), range = "iris!A1:D10")

readxl_example()
bd <- readxl_example("datasets.xlsx")
excel_sheets(bd)
read_excel(bd, sheet = "iris")
bd <- system.file("extdata", "datasets.xlsx", package = "readxl")
bd <-read.xlsx(bd, sheetIndex = 1)


cls <- createWorkbook(type = "xlsx")
f1 <- createSheet(cls, sheetName = "Mes mtcars")
f2 <- createSheet(cls, sheetName = "Mes iris")
addDataFrame(x = mtcars[1:5,], sheet = f1, startRow = 2, startColumn = 2)
addDataFrame(x = iris[1:5,], sheet = f2, startRow = 2, startColumn = 2)
saveWorkbook(cls, file = "MonExcel.xlsx")
```

Lecture de données depuis un classeur excel

```{r tableaux}

```


## 1. Manipulation sur les variables et les observations

```{r carateristic}
# Liste des variables de la
names(base)
dim(base)
```

```{r part-obs}
# Extracte base
tail(base)
tail(base, 6)
head(base)
(BD <- head(base, 10))
BD[c(2,4:6), ]
BD[-c(2,7:10), ]
BD[which(BD$SEXE=='Femme' & BD$AGE > 25),]
filter(BD, !(REG %in% c("THIES", "DAKAR"))| AGE <= 25 & SEXE == "Femme")

```


```{r part-vars}
BD$SEXE
BD["SEXE"]
BD[c("SEXE","ACTIVITE")]
BD[c(2,5)]
BD[names(BD) %in% c("SEXE", "EMPLOI", "ACTIVITE")]

```


```{r trier}
# Trier les lignes
BD[with(BD, order(REG, -AGE))]
arrange(BD, REG, desc(AGE))
```

